最高法院刑事判決                              八十八年度台上字第七五九三號
    上  訴  人  乙○○
    代  理  人  莊乾城律師
    被      告  甲○○
右上訴人因自訴被告背信案件，不服台灣高等法院中華民國八十六年十月二十二日第
二審更審判決（八十六年度上更(二)字第七二一號，自訴案號：台灣宜蘭地方法院八十
四年度自字第一號），提起上訴，本院判決如左：
    主  文
原判決除張義秀自訴部分外撤銷，發回台灣高等法院。
    理  由
本件原判決以上訴人乙○○於第一審自訴意旨略稱：被告甲○○於民國七十六年十一
月初，向上訴人及張義秀詭稱蘇阿富所有之坐落宜蘭縣三星鄉○里○段張公圍小段一
二三地號，面積一‧○九○○公頃土地為林地，可以辦理所有權移轉登記，欲以新臺
幣（下同）九十六萬元出售，可供茶園之用，致使上訴人陷於錯誤，分別於同月十一
日交付定金四十萬元，翌月二日又交付第二次價金二十萬元，餘款三十六萬元俟土地
所有權移轉登記後交付。詎被告竟利用代辦所有權移轉登記之機會，於七十七年二月
將土地登記為其所有，迨上訴人及張義秀查覺，乃於七十八年十一月九日以郵局存證
信函通知辦理過戶，被告竟以上訴人及張義秀無法繳納尾款三十六萬元且積欠茶葉款
六十萬四千三百六十九元應予抵銷搪塞，因認被告涉有刑法第三百三十五條、第三百
三十九條、第三百四十二條、第二百十四條等罪嫌云云。經審理結果，被告犯罪不能
證明，因而維持第一審諭知被告無罪之判決，駁回上訴人在第二審之上訴，固非無見
。
惟查：(一)、原判決認被告係向蘇阿富購買系爭土地後，因上訴人向被告表示欲購買該
土地，被告乃將其可優先購買之佃地讓與上訴人購買，並非介紹上訴人向蘇阿富購買
該土地，亦未受上訴人委託處理土地買賣事宜。並以上訴人所提之收據上，雖載有被
告「介紹」上訴人買受前揭土地及被告「代收」定金四十萬元、「經收」二十萬元之
字句，但該字據為上訴人所寫，被告僅在其上蓋章，被告為二十年九月十日生，學歷
僅國校畢業，且係受日本教育，故其對於該字據內容為一無所知，而認該字據不足據
以認定被告為土地買賣之介紹人及有受上訴人委託處理土地買賣事宜。然查被告於原
審之前審八十四年八月二日審理時供承其係土地買賣之介紹人（見原審上訴字卷第七
十六頁）。上開供詞何以不足以證明被告係介紹上訴人買地，原判決未予審酌說明，
難謂無判決理由不備之違誤。(二)、自訴人張義秀及上訴人自始否認被告曾通知渠等要
提出自耕能力證明，原判決以張義秀於第一審審理時供承伊不買，但乙○○不肯等語
，據為被告曾要求張義秀及上訴人提供自耕能力證明之證據之一，其論斷是否合論理
法則，已非無研求餘地。又自訴狀所載自訴人乙○○之住址為基隆市○○○路一二五
號，張義秀則住基隆市○○路二○○巷一二二號，是否係毗鄰而居，亦非無疑。原審
未詳查釐清竟以自訴人二人係毗鄰而居，而認被告自無通知張義秀而不通知乙○○應
提供自耕能力證明之理，亦嫌速斷。又被告於原審之前審八十五年六月六日審理時，
法官問：「你有無將要提供自耕能力證明告知自訴人﹖」，被告答稱：「我交所有權
狀影本於自訴人，二人看上面記載是旱，自訴人應該很清楚，我是沒有另外講明。」
（見原審上更(一)字卷第四十三頁），此項不利於己之供述，何以不足採信，原判決未
予置論，遽認被告有告知自訴人要提供自耕能力證明，亦有未合。乙○○上訴意旨指
摘原判決違背法令，尚非全無理由，應認仍有發回更審之原因。又自訴人張義秀並未
上訴，故僅就原判決關於上訴人自訴部分（即張義秀自訴部分除外）撤銷，發回更審
。被告被訴背信部分雖係刑事訴訟法第三百七十六條第五款所列之案件，惟於修正刑
事訴訟法施行前，原得上訴於第三審法院，且已繫屬於法院，依刑事訴訟法施行法第
五條第一項規定，仍應依施行前之法定程序終結之。再，被告被訴詐欺、侵占及明知
為不實之事項，而使公務員登載於職務上所掌公文書部分，依自訴意旨所示，與背信
部分有牽連關係，基於審判不可分原則，應一併發回更審，附此明。
據上論結，應依刑事訴訟法第三百九十七條、第四百零一條，判決如主文。
中      華      民      國    八十八    年     十二     月     三十     日
                              最高法院刑事第九庭
                                  審判長法官  張  信  雄
                                        法官  賴  忠  星
                                        法官  張  清  埤
                                        法官  陳  東  誥
                                        法官  張  春  福
      右正本證明與原本無異
                                              書  記  官
中      華      民      國    八十九    年      一      月      六      日
